ACORDAO-COMPLETO-2520425

ACÓRDÃO 663/2022 ATA 3/2022 - SEGUNDA CÂMARA

VISTOS, relatados e discutidos estes Embargos de Declaração opostos pelo Sr. Alvaro Aires da Costa contra o Acórdão 18078/2021-TCU-Segunda Câmara;
ACORDAM os Ministros do Tribunal de Contas da União, reunidos em Sessão de Segunda Câmara, com fulcro nos artigos 32, inciso II, e 34 da Lei 8.443/1992 c/c art. 287 do Regimento Interno do TCU e diante das razões expostas pelo Relator, em:
9.1. conhecer dos Embargos de Declaração para, no mérito, rejeitá-los;
9.2. alertar ao recorrente que a interposição de novos recursos e demais expedientes, com nítido caráter protelatório, pode vir a ser caracterizada como litigância de má-fé, a teor do disposto no art. 80, inciso VII, do Código de Processo Civil, a sujeitar os responsáveis à sanção pecuniária de multa por parte desta Corte de Contas;
9.3. dar ciência desta deliberação ao recorrente.

Embargos de Declaração opostos pelo Sr. Alvaro Aires da Costa contra os termos do Acórdão 18.078/2021-TCU-2ª Câmara

Segunda Câmara

Prefeitura Municipal de Curralinho - PA.

3. Interessados/Responsáveis/Recorrentes:
3.1. Interessado: Fundo Nacional do Meio Ambiente (37.115.375/0004-50).
3.2. Responsável: Alvaro Aires da Costa (XXX.632.072-XX).
3.3. Recorrente: Alvaro Aires da Costa (XXX.632.072-XX).

13.1. Ministros presentes: Bruno Dantas (Presidente), Augusto Nardes, Aroldo Cedraz (Relator) e Antonio Anastasia.
13.2. Ministro-Substituto presente: Marcos Bemquerer Costa.

AROLDO CEDRAZ

Ministro Aroldo Cedraz.

Trata-se de novos embargos de declaração interpostos pelo Sr. Alvaro Aires da Costa (peça 121) , contra o Acórdão 9269/2021-TCU-Segunda Câmara, transcrito com ajustes a seguir:
02. DA DECISÃO EMBARGADA 
	O referido processo trata de Tomada de Contas Especial instaurado em face do embargante, em virtude de irregularidades constatadas na execução do convênio MMA/FNMA 003/03, de 09/06/2003, Siafi 480021, celebrado entre o FNMA e o Município de Curralinho/PA, onde se tomou como responsável o Sr. Alvaro Aires da Costa, à época prefeito do Município de Curralinho-PA.
	Foi proferida a decisão na qual foi declarada a irregularidade das referidas contas, e da referida decisão foi interposto recurso de reconsideração, o qual, no que pese ter sido conhecido, no mérito foi julgado como improvido.
	Por conseguinte, foram opostos embargos de declaração onde se apontou que a decisão do recurso teria deixado de considerar pontos relevantes à análise das contas. No entanto, o entendimento do TCU foi que os embargos teriam por objetivo rediscutir a matéria, motivo pelo qual foram rejeitados.
	Assim, são apresentados estes novos embargos, com o intuito de se demonstrar que permanecem omissões e obscuridades em questões abordadas na decisão os quais não podem ser ignorados. Senão vejamos. 
03. DAS RAZÕES DOS EMBARGOS
3.1 DA OMISSÃO ENCONTRADA NO ACÓRDÃO. 
	Pela leitura da instrução do processo, conclui-se que é prejudicada a ampla defesa do embargante no sentido de demonstrar a existência ou não de irregularidades, levando-se em consideração sobretudo o tempo transcorrido entre o fato e a instrução do processo.
	Importante considerar o que foi apontado no voto relativo ao julgamento das contas: 
Ora, como as irregularidades de não cumprimento das metas estabelecidas ocorreram em 2004 e 2006, conforme planilha de débito colocada pela Unidade Técnica (peça 32) , e a citação foi realizada somente em fevereiro de 2018, resta evidente que se passaram mais de 10 (dez) anos entre os dois eventos. 
	Compete a este recurso de embargos tecer alguns comentários pontuais sobre a inexistência de devido enfrentamento das razões de defesa na decisão recorrida, vez que não há elementos materiais e/ou jurídicos que justifiquem a sua manutenção no mundo jurídico. 
	De maneira diversa ao que impõe a Lei Maior, pela leitura da decisão emanada, verifica-se que, no que pese o decurso do tempo ter sido considerado para fins de não aplicação de multa, o mesmo fato relevante não foi considerado para o prejuízo do mérito/instrução do processo. Houve a prolação de decisão sem se considerar o prejuízo do interessado em se defender de fato muito pretérito, que depende de acesso a informações e documentos que são sujeitos a se perderem diante da alternância de gestão no município. 
	Pela documentação apresentada constante nos autos, o recorrente demonstrou que direcionou os recursos ao cumprimento do objeto do termo de compromisso, contudo, exigir-lhe a defesa e a demonstração detalhada e integral do saneamento de irregularidades levantadas somente após 10 (dez) anos do fato se mostra medida totalmente desarrazoada.
	Nesse sentido, retira-se da jurisprudência do TCU: 
Quando da impossibilidade do exercício de ampla defesa, pelo longo decurso de tempo entre o repasse dos recursos e a citação do responsável, as contas são consideradas iliquidáveis, sendo ordenado o seu trancamento.
Acórdão 3406/2007-TCU-Segunda Câmara | Relator: AROLDO CEDRAZ
O longo decurso de tempo entre a data da transferência dos recursos e a instauração da tomada de contas especial não é razão suficiente para o trancamento das contas, o qual só ocorrerá após a verificação de que o lapso temporal efetivamente prejudicou o exercício, pelo responsável, do direito à ampla defesa e ao contraditório.
Acórdão 4372/2016-TCU-Segunda Câmara | Relator: ANDRÉ DE CARVALHO
	No presenta caso, por todo o demonstrado, e uma vez se reconhecendo o decurso do tempo para fins de prescrição, está-se também diante de situação de prejuízo ao pleno exercício da ampla defesa e contraditório, em ofensa ao art. 5°, inciso LV, da Constituição Federal.
	POR ESTE MOTIVO, ROGA-SE PELA CONSIDERAÇÃO DAS INFORMAÇÕES TRAZIDAS AO CONHECIMENTO DESTA EGRÉGIA CORTE EM SEDE DE RECURSO, SOBRETUDO QUE SE CONSIDERE O DECURSO DO TEMPO ENTRE O FATO E A CITAÇÃO DO PROCESSO, PARA FINS DE SE AFASTAR DO INTERESSADO OS EFEITOS DA REPROVAÇÃO DE CONTAS, DEVENDO AS MESMAS SEREM CONSIDERADAS ILIQUIDÁVEIS E POR FIM, TRANCADAS. 
04. DO PEDIDO
	Ante o exposto, requer-se que os presentes embargos de declaração sejam conhecidos e julgados como TOTALMENTE PROVIDOS para, sanada a omissão apontada, que a decisão seja modificada para:
	1 - Considerada a omissão, que o julgamento das contas pela reprovação seja revertida para iliquidáveis e sejam as mesmas trancadas.
	É o Relatório.

Jose Fernando Santos dos Santos (14671/OAB-PA), representando Alvaro Aires da Costa; Danilo Victor da Silva Bezerra (21.764/OAB-PA), representando Danilo Ribeiro Rocha; Melina Silva Gomes (17067/OAB-PA), representando Prefeitura Municipal de Curralinho - PA; Danilo Ribeiro Rocha (20.129/OAB-PA) e João Luis Brasil Batista Rolim de Castro (14045/OAB-PA), representando Maria Alda Aires Costa.

Procurador Sergio Ricardo Costa Caribé.

TOMADA DE CONTAS ESPECIAL. CONVÊNIO FIRMADO PARA ELEVAÇÃO DA RENDA DE PEQUENOS PRODUTORES RURAIS. NÃO APROVAÇÃO DA PRESTAÇÃO DE CONTAS APRESENTADA. PROBLEMAS NA EXECUÇÃO FÍSICA E FINANCEIRA DO AJUSTE. CITAÇÃO. NÃO ACOLHIMENTO DAS ALEGAÇÕES DE DEFESA APRESENTADAS. CONTAS IRREGULARES. IMPUTAÇÃO DE DÉBITO. OCORRÊNCIA DA PRESCRIÇÃO DA PRETENSÃO PUNITIVA. EXCLUSÃO DO MUNICÍPIO DO POLO PASSIVO DA RELAÇÃO PROCESSUAL. CIÊNCIA AOS INTERESSADOS. RECURSOS DE RECONSIDERAÇÃO. CONHECIMENTO. RAZÕES RECURSAIS REJEITADAS. NEGATIVA DE PROVIMENTO. MANTIDOS OS TERMOS DO ACÓRDÃO RECORRIDO. CIÊNCIA. EMBARGOS DE DECLARAÇÃO. CONHECIMENTO. TENTATIVA DE REDISCUSSÃO DO MÉRITO. REJEIÇÃO. NOVOS EMBARGOS DE DECLARAÇÃO. CONHECIMENTO. TENTATIVA DE REDISCUSSÃO DO MÉRITO. REJEIÇÃO.

TOMADA DE CONTAS ESPECIAL (TCE)

Secretaria de Recursos (Serur); Secretaria de Controle Externo de Tomada de Contas Especial (SecexTCE).

Trago à apreciação os Embargos de Declaração interpostos (peças 112) pelo Sr. Alvaro Aires da Costa contra o Acórdão 18078/2021-TCU-Segunda Câmara, que julgou embargos de declaração interpostos contra o Acórdão 9269/2021-TCU-Segunda Câmara que, no mérito, rejeitou o Recurso de Reconsideração contra o Acórdão 3889/2019-TCU-Segunda Câmara (Rel. Min. Raimundo Carreiro) , o qual julgou as suas contas irregulares, além de condená-lo em débito.
2.	Satisfeitos os requisitos de admissibilidade, conheço dos presentes Embargos de Declaração.
3.	Nessa nova oportunidade, em síntese, o embargante requer que considere o decurso do tempo entre o fato e a citação do responsável de forma a afastar do interessado os efeitos da reprovação das contas de forma a considerar as suas contas iliquidáveis.
4.	Feito esse relato da peça recursal, passo a decidir.
5.	Verifico que o arrazoado apresentado demonstra a irresignação do embargante em relação ao resultado do seu julgamento e busca novamente rediscutir o mérito da matéria, incabível na presente fase processual.
6.	O recorrente argumentou o decurso de tempo entre a irregularidade e a citação do responsável, todavia o mero decurso de tempo não é, por si só, suficiente para caracterizar o prejuízo ao contraditório e à ampla defesa. Somente a análise do caso concreto é capaz de revelar a ocorrência desse prejuízo.
7.	Além do mais, comprovado que o responsável teve ciência das irregularidades apuradas no processo antes do prazo de dez anos até a instauração da tomada de contas especial e sua citação, ou seja, no curso da fase interna da tomada de contas especial ou durante os procedimentos de exame das contas por parte do concedente, não há que se falar em prejuízos à defesa em decorrência do transcurso de tal prazo (Acórdão 6974/2014-TCU-Primeira Câmara, da relatoria do Ministro-Substituto Augusto Sherman, Acórdão 2630/2015-TCU-Segunda Câmara, da relatoria do Ministro Augusto Nardes, Acórdão 3845/2009-TCU-Primeira Câmara, da relatoria do Ministro Walton Alencar Rodrigues) .
8.	Nesse sentido, o Relator a quo, o Ministro Raimundo Carreiro, destacou em seu voto (peça 66) que:
17. Em relação ao cumprimento das metas inicialmente acordadas, o defendente repisa que nas prestações de contas apresentadas ao FNMA em 27/5/2009 (peça 7, p. 290) e em 24/11/2015 (peça 9, p. 18) constavam os documentos relacionados a execução físico-financeira do ajuste que esclareciam o atingimento das metas. Ressalta, ademais, que na Nota Técnica 007/2016/2016/GEPRO/CORE do FNMA, de 22/2/2016, restou esclarecido "que a necessidade de explicações se referiam somente ao atingimento e cumprimento de metas."
9.	Complementarmente, o Ministro Raimundo Carreiro reconheceu a ocorrência da prescrição da pretensão punitiva, mas não da ressarcitória, conforme se depreende do trecho do voto condutor (peça 66) transcrito a seguir:
24. Finalmente, com relação à alegação de que houve a prescrição da pretensão punitiva, é bom ressaltar que esta Corte de Contas firmou posicionamento no sentido de que se aplica o prazo geral indicado no art. 205 do Código Civil, qual seja, 10 anos (vide Acórdão 1441/2016-TCU-Plenário) . Ora, como as irregularidades de não cumprimento das metas estabelecidas ocorreram em 2004 e 2006, conforme planilha de débito colocada pela Unidade Técnica (peça 32) , e a citação foi realizada somente em fevereiro de 2018, resta evidente que se passaram mais de 10 (dez) anos entre os dois eventos.
25. Conforme restou decidido no Acórdão 1441/2016-TCU-Plenário, a contagem deve ser iniciada na data da ocorrência da irregularidade, na forma do art. 189 do Código Civil. As datas, então, são as definidas na planilha de débito para atualização e não a data em que se exauriu o prazo de vigência do convênio. Em sendo assim, com as vênias de estilo por discordar, nesse ponto específico do Ministério Público e da Unidade Técnica, entendo que ocorreu a prescrição da pretensão punitiva, não cabendo aplicação de multa ao responsável. Por outro lado, a obrigação de ressarcimento dos débitos levantados permanece intacta, dada a imprescritibilidade das ações de ressarcimento de débito para com o Erário.
10.	Desta feita, é de se concluir que os embargos de declaração ora analisados não apresentam qualquer omissão, obscuridade ou contradição, e se parecem mais com uma tentativa de postergar os efeitos da decisão deste Tribunal. Assim, considero necessário alertar ao embargante que a interposição reiterada de embargos declaratórios manifestamente protelatórios pode ensejar a aplicação de multa prevista no art. 1.026, § 2º, do Código de Processo Civil, consoante a jurisprudência deste Tribunal.
	Diante disso, inexistindo qualquer obscuridade, omissão ou contradição a ser sanada nos autos, VOTO para que o Tribunal adote o Acórdão que ora submeto a este Colegiado.
TCU, Sala das Sessões, em 15 de fevereiro de 2022.
AROLDO CEDRAZ 
Relator